【裁判字號】    94,簡上,561
【裁判日期】    950830
【裁判案由】    確認本票債權不存在
【裁判全文】
臺灣臺北地方法院民事判決             94年度簡上字第561號
上  訴  人  國泰世華商業銀行股份有限公司
法定代理人  甲○○
訴訟代理人  陳彥希律師
            王韋傑律師
訴訟代理人  丁○○
被上訴人    中興百貨業股份有限公司
法定代理人  乙○○
訴訟代理人  丙○○
上列上列當事人間請求確認本票債權不存在事件，上訴人對於
民國94年7月14日臺灣臺北地方法院臺北簡易庭94年度北簡字第
332號第一審判決提起上訴，本院於民國95年8月9日言詞辯論終
結，判決如下：
    主  文
原判決廢棄。
被上訴人在第一審之訴駁回。
被上訴人應給付上訴人如附表一編號1所示之本票票款金額，其
中新臺幣柒萬柒仟柒佰陸拾貳元，及自民國九十三年九月十八日
起至清償日止，按年息百分之六計算之利息。
被上訴人應給付上訴人如附表一編號2至編號16所示之本票票款
金額，及自各該到期日起至清償日止，按年息百分之六計算之利
息。
第一、二審（除減縮部分外）訴訟費用由被上訴人負擔。
本判決第三項、第四項上訴人勝訴部分，得假執行。但被上訴人
如以新台幣陸佰柒拾萬柒仟柒佰陸拾貳元為上訴人預供擔保，
得免為假執行。
    事實及理由
一上訴人於原審提起反訴時，原請求(一)被上訴人應給付上訴人如
  附表一編號1至編號7所示之本票票款金額，及自各該到期日起
  至清償日止，按年息6%計算之利息；(二)被上訴人於附表一編號
  8至編號16所示之本票到期日屆至，經上訴人提示付款退票後
  ，應給付上訴人各該票款金額，及自各該到期日起至清償日止
  ，按年息6%計算之利息，經原審判決其反訴敗訴後提起上訴，
  反訴部分之上訴聲明原為：(一)被上訴人應給付上訴人如附表一
  編號1至編號12所示之本票票款金額，及自各該到期日起至清
  償日止，按年息6%計算之利息；(二)被上訴人應給付上訴人新臺
  幣（下同）444,000元及自94年8月7日起至清償日止，按年息
  6%計算之利息；(三)被上訴人於附表一編號14至編號16所示之本
  票到期日屆至，經上訴人提示付款退票後，應給付上訴人各該
  票款金額，及自各該到期日起至清償日止，按年息6%計算之利
  息（見民國94年8月23日上訴狀所載），嗣於本件上訴程序進
  行中，因附表一編號14至編號16之本票到期日屆至後，依法向
  擔當付款人提示，遭擔當付款人以被上訴人已終止擔當付款委
  託為由而退票，且上訴人於93年9月17日，就康和公司於上訴
  人處之存款372,364元主張抵銷，其中沖償墊付費用3,061元、
  沖償附表一編號1之本票票款利息3,065元及票款本金366,238
  元，故上訴人以因情事變更變而以他項聲明代最初之聲明並減
  縮聲明為由，變更及減縮關於反訴部分上訴聲明為：(一)被上訴
  人應給付上訴人如附表一編號1所示之本票票款金額77,762元
  ，及自93年9月18日起至清償日止，按年息6%計算之利息；(二)
  被上訴人應給付上訴人如附表一編號2至編號16所示之本票票
  款金額，及自各該到期日起至清償日止，按年息6%計算之利息
  。依民事訴訟法第255條第1項第3款、第4款、第436條之1第3
  項準用第446條第1項但書之規定，應予准許，合先敘明。
二被上訴人起訴主張：附表一所示票款金額共計7,104,000元之
  本票16紙（下稱系爭本票），係被上訴人與訴外人康和租賃股
  份有限公司（下稱康和公司）為附條件買賣所簽發交付康和公
  司之保證票據。嗣康和公司取得系爭本票後，並未將借款撥付
  被上訴人，反以委任取款之目的，將系爭本票背書交付上訴人
  ，以作為其向上訴人借款之擔保。被上訴人未獲康和公司撥付
  借款，無須對康和公司負清償責任，自得拒付系爭本票之票款
  。而上訴人雖持有系爭本票，惟既係因康和公司之委任取款背
  書交付而取得，被上訴人自得以與康和公司間所存上述抗辯事
  由對抗上訴人，是被上訴人對上訴人亦無給付系爭本票票款之
  義務，詎上訴人竟持系爭本票向本院聲請准對原告為強制執行
  ，致被上訴人法律地位不安定，為此提起本訴，聲明請求確認
  上訴人對被上訴人之系爭本票債權不存在。就上訴人於原審提
  起反訴部分則以：系爭本票係被上訴人簽發交付康和公司，作
  為向康和公司借款之清償，惟康和公司並未將借款撥付被上訴
  人，被上訴人無庸給付系爭本票票款。而上訴人取得系爭本票
  ，係因康和公司之委任取款所背書交付，被上訴人自得以與康
  和公司間所存抗辯事由對抗上訴人，是上訴人不得請求被上訴
  人給付票款等語，資為抗辯。
三上訴人則以：系爭本票係因康和公司於92年9月25日向上訴人
  申請客票融資授信，為提供擔保，而設質背書交付上訴人，上
  訴人取得系爭本票並無惡意，亦非無對價或以顯不相當之對價
  取得，上訴人不僅為系爭本票之質權人，同時亦為系爭本票之
  權利人，被上訴人自不得執其與康和公司間之抗辯事由對抗上
  訴人等語，資為抗辯。並於原審提起反訴主張：康和公司前因
  向上訴人借款，將其執有由被上訴人簽發如附表一所示之系爭
  本票16紙，設質背書交付上訴人以供擔保，惟該本票到期後，
  經上訴人向擔當付款人為付款之提示，其中附表一編號1至10
  之本票，因終止擔當付款委託而退票，附表一編號11之本票，
  則因存款不足而退票，而被上訴人拒不給付系爭本票票款，為
  此提起反訴，聲明請求被上訴人給付上訴人如附表一編號1至
  11 所示之本票票款金額，及自各該到期日起至清償日止，按
  年息6%計算之利息；並於附表一編號12至16號所示本票到期日
  屆至，經上訴人提示付款遭退票後，給付上訴人各該票款金額
  及自各該到期日起至清償日止，按年息6%計算之利息等情。
四本件原審以上訴人為系爭本票之質權人，被上訴人依民法第29
  9條之規定，得以就系爭本票所得對抗康和公司之事由對抗上
  訴人。因康和公司未將借款撥付被上訴人，被上訴人與康和公
  司消費借貸契約未成立，被上訴人無須對康和公司負清償借款
  責任，亦無庸對康和公司負給付系爭本票義務，而被上訴人就
  系爭本票所得對抗康和公司之事由，得以之對抗上訴人，被上
  訴人亦得對上訴人主張拒付系爭本票之票款，而就被上訴人確
  認系爭本票不存在之請求，判決被上訴人勝訴，就上訴人反訴
  請求給付票款部分，為上訴人敗訴之判決，上訴人全部不服，
  聲明上訴，求為：(一)原判決廢棄；(二)被上訴人在第一審之訴駁
  回；(三)被上訴人應給付上訴人如附表一編號1所示之本票票款
  金額77,762元，及自93年9月18日起至清償日止，按年息6% 計
  算之利息（部分減縮）；(四)被上訴人應給付上訴人如附表一編
  號2至編號16所示之本票票款金額，及自各該到期日起至清償
  日止，按年息6%計算之利息；被上訴人則求為判決駁回上訴。
五經查，被上訴人持有如附表一所示上訴人所簽發之系爭本票，
  係被上訴人向康和公司為附條件買賣（原審誤為借款）所簽發
  ，交付康和公司，之後康和公司向上訴人借款，將系爭本票設
  質背書交付上訴人等情，為兩造所不爭執，並有上訴人所提出
  之債權計算書、借據、授信約定書、分期付款買賣契約書、權
  利質權設定書、設質支票明細影本各1份、系爭本票正反面影
  本16紙、退票理由單影本14紙（見原審卷第16至39頁、第46頁
  、第74至75頁、第85頁；見本院卷第30至31頁、第65頁）等資
  為證，堪信為真實。
六本件被上訴人主張康和公司取得系爭本票後，並未撥款予被上
  訴人，反以委任取款之目的，將系爭本票交付上訴人，作為其
  上訴人借款之擔保，被上訴人無須對康和公司負清償責任，自
  得以與康和公司間所存在之抗辯事由對抗上訴人，是被上訴人
  對上訴人亦無給付系爭本票之票款之義務，詎上訴人持系爭本
  票向本院聲請准對被上訴人為強制執行，為此提起本訴，請求
  確認上訴人對被上訴人之系爭本票債權不存在等語，惟為上訴
  人所否認，並以上開情詞置辯。至上訴人提起反訴，請求被上
  訴人給付系爭本票之票款及遲延利息等情，亦為被上訴人所否
  認，並以上開情詞置辯。是本件兩造之爭執點厥為：上訴人得
  否向被上訴人主張票據權利及請求給付票據？茲析述如下：
  (一)經查，被上訴人主張系爭本票之康和公司背書為委任取款背
    書一節，並未據舉證以實其說，且系爭本票係康和公司於92
    年9月25日持以向上訴人申請客票融資授信，並將系爭本票
    票據權利背書轉讓予上訴人，由上訴人取得票據權利，以作
    為其向上訴人辦理客票融資業務借款之擔保，而觀諸系爭本
    票背面，僅蓋有康和公司章及其董事長陳田鈺背書專用印章
    ，並無一併記載康和公司在所委任提出交換銀行之帳號，與
    一般委任取款背書之形式外觀尚有不同。參以，康和公司交
    付上訴人之系爭本票，係向上訴人辦理客票融資業務之借款
    債權之唯一擔保，上訴人為確保借款債權將來之受償，除與
    康和公司合意將系爭本票權利背書轉讓予上訴人外，同時約
    定將系爭本票權利設定質權予上訴人，此有權利質權設定書
    1份（見原審卷第22至23頁）可稽，可知上訴人不僅為系爭
    本票之質權人，亦因康和公司背書轉讓系爭本票權利予上訴
    人，而為系爭本票之票據權利人，足見系爭本票之康和公司
    背書非屬委任取款背書，是被上訴人此部分主張尚不足採。
  (二)按票據為無因證券，發票人一經簽發票據，即應依票面文義
    責其責任（票據法第5條第1項參照）。復依票據法第13條前
    段規定觀之，票據債務人固不得以自己與執票人之前手間所
    存抗辯之事由對抗執票人，惟若以其自己與執票人間所存抗
    辯之事由資為對抗，則非法所不許，惟須以兩者間有得資為
    對抗之抗辯事由存在為限，亦即該票據係基於票據債務人與
    執票人間之特定目的簽發，但該目的有不能或不達之情形，
    始足當之。換言之，必須票據債務人與執票人間為票據直接
    授受者，始有其適用。次按，票據行為為不要因行為，即不
    以給付之原因為要素而得成立之行為，凡簽名於票據之人，
    不問原因如何，均須依票上所載文義負責，除執票人取得票
    據係出於惡意成詐欺者外，發票人不得以自己與執票人前手
    所存抗辯之意由，對抗執票人（最高法院49年台上字第678
    號判例意旨參照）。查，系爭本票依其文義記載，為被上訴
    人所簽發，經訴外人康和公司背書，而交由上訴人持有等情
    ，為原審所合法確定之事實。則被上訴人與上訴人即非系爭
    本票之直接授受者，被上訴人即應依票載文義負責。又，原
    審以被上訴人主張康和公司於取系爭本票後，並未將借款撥
    付被上訴人等情，為上訴人所不爭執，而認定被上訴人得以
    此得對抗康和公司之事由，對抗上訴人，被上訴人主張得對
    上訴人拒付系爭本票票款，為有理由，而准許被上訴人確認
    上訴人之系爭本票債權不存在之請求。然查，由上訴人於原
    審94年2月15日民事反訴狀第2頁反訴之事實及理由第三項所
    載（見原審卷第13頁第18至20行），可知上訴人就被上訴人
    上開主張於原審並未承認其主張之真實性，而被上訴人就康
    和公司未撥付借款等情，亦未舉證以實其說，難認其所主張
    對康和公司之上開抗辯事由為真。參以，縱然被上訴人所稱
    對康和公司之上開抗辯事由為真，惟由被上訴人於原審所稱
    ：被上訴人前8紙本票（即原審卷第23頁序號1至8所示本票
    ）所以能以兌付，乃基於康和公司撥款初期均能如期依約撥
    付款項被上訴人，被上訴人當無理由不依約履行擔保票據之
    義務等語（見原審卷第50頁第6至9行），可知上揭抗辯事由
    係於93年7月7日（即上揭序號8之本票之到期日）之後始發
    生，而上訴人早於92年9月25日即由康和公司受讓取得系爭
    本票權利，為善意取得系爭本票票據權利之人。因此，依上
    開票據法規定及判例意旨，被上訴人即不得以其與執票人（
    即上訴人）前手（即康和公司）所存抗辯事由對抗善意取得
    系爭本票票據權利之上訴人。從而，原審認定被上訴人得以
    對抗康和公司之事由，對抗上訴人，而判決上訴人本、反訴
    敗訴，顯有違誤。
  (三)又按，權利質權之設定，除本節有規定外，應依關於其權利
    讓與之規定為之，民法第902條定有明文。因此，若以民法
    規定之債權為標的物之權利質權，除民法權利質權該節另有
    規定外，即應依民法債權讓與規定為之；然而，若以票據法
    規定之票據權利為標的物之權利質權，除民法權利質權該節
    另有規定外，即應依票據法票據權利讓與規定為之。經查，
    本件涉及以票據法之本票權利為標的物之權利質權，依上述
    規定，除民法權利質權該節另有規定外，因票據法為民法之
    特別法，即應依票據法票據權利讓與之規定為之，而依票據
    法第13條規定，票據債務人不得以其所稱對抗出質人之事由
    ，對抗善意取得票據權利質權之質權人。本件上訴人既為因
    設質背書而善意取得本票權利質權之人，於為自己利益收取
    系爭本票票款時，並非出質人（即康和公司）之代理人，被
    上訴人即票據債務人不得以其所稱對抗上訴人前手康和公司
    之事由，對抗善意取得系爭本票權利質權之上訴人。從而，
    原審判決認定被上訴人得以對康和公司之抗辯事由對抗善意
    取得系爭本票權利質權之上訴人，而為上訴人敗訴之判決，
    顯有違誤。
  (四)再按，債務人於受通知時，所得對抗讓與人之事由，皆得以
    之對抗受讓人。債務人於受通知時，對於讓與人有債權者，
    如其債權之清償期，先於所讓與之債權或同時屆至者，債務
    人得對於受讓人主張抵銷，民法第299條亦有明文。可知，
    債務人得以其對抗讓與人之事由對抗受讓人，須該對抗事由
    於債務人受通知時已存在為限。亦即債務人不得以其受通知
    後始發生之對抗讓與人之事由對抗受讓人。經查，本件系爭
    本票及上揭序號1至8所示本票，均係康和公司於92年9月25
    日設定質權予上訴人持有，以擔保其借款債務之清償，序號
    1至8所示本票，並自92年12月7日起至93年7月7日止陸續兌
    現，由上訴人依法受領被上訴人支付之票款，則被上訴人至
    遲自92年12月7日即已受通知知悉上訴人取得相關票據權利
    質權，被上訴人所稱之得對抗康和公司之事由，遲至93年7
    月7日之後始發生，已如上述，顯係被上訴人受通知知悉上
    訴人已取得系爭本票權利質權後始發生之抗辯事由。因此，
    縱使被上訴人所主張之抗辯事由屬實，被上訴人亦不得以其
    受通知後始發生之抗辯事由，對抗善意取得系爭本票權利質
    權之上訴人。據此亦可知，原審認定被上訴人得以對康和公
    司之抗辯事由對抗善意取得系爭本票權利質權之上訴人，而
    為上訴人敗訴之判決，顯有違誤。
  (五)被上訴人雖主張康和公司未積欠上訴人借款，其有權拒付系
    爭本票票款，否則將造成上訴人不當得利云云，亦為上訴人
    所否認。惟查，上訴人主張康和公司向上訴人貸款1億元，
    並提供其所持有包含被上訴人簽發之系爭本票之多家公司客
    票作為擔保，迄今就本金部分，康和公司仍積欠上訴人76,4
    77,443元等情，有上訴人撥貸予康和公司借款金額及積欠借
    款金額資料影本1份（見本院卷第89至92頁）附卷足證，堪
    信為真實，上訴人基於系爭本票權利人及質權人地位，請求
    被上訴人給付系爭本票票款，係有法律上之原因且未因此受
    有利益，無不當得利可言，從而，被上訴人此部分之抗辯，
    亦非有據。
  (六)承上，可知被上訴人所為確認上訴人之系爭本票債權不存在
    之請求，為無理由，不應准許，上訴人反訴請求被上訴人給
    付系爭本票票款之主張，於法有據，應予准許。
七綜上所述，本件如附表一所示之系爭本票依其文義記載，為被
  上訴人所簽發，經康和公司背書，兩造間並非直接當事人，上
  訴人同時為系爭本票之權利人及質權人，被上訴人不得以其自
  己與康和公司間所存抗辯之事由為對抗上訴人。是被上訴人請
  求確認上訴人持有如附表一所示上訴人所簽發之系爭本票票據
  權利不存在，為無理由，不應准許。從而，上訴人反訴請求被
  上訴人給付系爭本票票款及按年息6%計算之遲延利息，為有理
  由，應予准許。原審為被上訴人本訴勝訴，及上訴人反訴敗訴
  之判決，均尚有未洽。上訴意旨求予廢棄改判，為有理由，應
  予准許。自應由本院予以廢棄改判，如主文第2項、第3項及第
  4項所示。
八本件主文第3項、第4項係就民事訴訟法第427條第1項第6款訴
  訟適用簡易程序所為反訴被告即被上訴人敗訴之判決，爰依同
  法第389條第1項第3款規定，依職權宣告假執行。被上訴人陳
  明願供擔保，請准宣告免為假執行，核無不合，茲酌定擔保金
  額，予以准許。
九本件事證已臻明確，兩造所為之其他主張陳述並所提之證據，
  經審酌後，認均與本件之結論無礙，不再一一論述，併予敘明
  。
十據上論結，本件上訴為有理由，依民事訴訟法第436條之1第3
  項、第450條、第463條、第78條、第389條第1項第3款、第392
  條第2項，判決如主文。
中    華    民    國    95    年    8     月    30    日
                 民事第三庭    審判長法  官  黃莉雲
                                     法  官  李維心
                                     法  官  曾啟謀
以上正本係照原本作成
如不服本判決，應於收受送達後20日內向本院提出上訴書狀，其
未表明上訴理由者，應於提出上訴後20日內向本院補提理由書狀
（均須按他造當事人之人數附繕本），上訴時應提出委任律師或
具有律師資格之人之委任狀；委任有律師資格者，另應附具律師
及格證書及釋明委任人與受任人有民事訴訟第466條之1第1項但
書或第2項（詳附註）所定關係之釋明文書影本。
中    華    民    國    95    年    8     月    30    日
                                     書記官  王月伶


司法院資訊處製作；財團法人民間司法改革基金會備份。
